【裁判字號】    99,訴,217
【裁判日期】    990622
【裁判案由】    履行契約等
【裁判全文】
臺灣屏東地方法院民事判決               99年度訴字第217號
原      告  丙○○
訴訟代理人  林錦芬律師
被      告  乙○○
上列當事人間請求履行契約事件，本院於中華民國99年6 月8 日
言詞辯論終結，判決如下：
    主  文
原告之訴及假執行之聲請均駁回。
訴訟費用由原告負擔。
    事  實  及  理  由
一、原告主張：坐落屏東縣恆春鎮○○段67地號即重測前網紗段
    549 地號、地目旱、面積13,536.5平方公尺土地（下稱系爭
    土地）所有人為被告，然系爭土地內如附圖所示之斜線部分
    面積0.3937公頃土地，於民國56年間即由原告與其父共同開
    墾承租耕種，59年間放領時，因未及注意，為其弟即被告趁
    機承租，於73年8 月繳清地價後登記取得所有權，原告對此
    毫不知情。及至85年被告向鈞院訴請交還土地時，原告才知
    上情，雖曾舉出各種事證抗辯，但因土地已登記為被告所有
    ，鈞院仍判決原告應交還土地。經被告於86年間向鈞院聲請
    強制執行命原告交還土地時，於土地現場勘測，民事執行處
    書記官發覺有異居中協調，雙方達成協議（即鈞院86年度執
    字第5699號強制執行事件87年4 月7 日下午2 時30分至現場
    勘測時製作之執行筆錄所載協議），被告同意將上開由原告
    耕種之土地無償讓與原告，又因土地地目為旱，於其時無法
    分割，被告同意俟將來可以分割登記時，將土地無條件登記
    為原告所有。嗣農業發展條例於92年2 月7 日修正公布後，
    其第16條改為「每宗耕地分割後每人所有面積未達0.25公頃
    者，不得分割……」，原告所欲請求分割、移轉之土地已逾
    0.25公頃，系爭土地已可分割，原告再度向被告提出請求，
    被告仍拒絕辦理。原告爰依上開協議，即和解創設之新法律
    關係，訴請被告將系爭土地之應有部分27073 分之7874移轉
    登記與原告，原告亦已依上開協議備妥補償金新臺幣14萬元
    ，將於辦理土地移轉登記時同時交付等語。並聲明：(一)被告
    應將系爭土地之應有部分27073 分之7874移轉登記與原告；
    (二)願供擔保，請准宣告假執行。
二、被告則以：伊對於上開協議內容沒有印象，伊不識字，協議
    是伊親自簽名，但伊不知道當時為何會簽名，這很久的事情
    ，伊不記得了。系爭土地內如附圖所示斜線部分面積0.3937
    公頃土地，乃原告自伊取得權狀後占用至今等語資為抗辯。
    並聲明：駁回原告之訴。
三、兩造不爭執之事實：
    (一)本院86年度執字第5699號強制執行事件87年4 月7 日下午
      2 時30分前往現場勘測時製作之執行筆錄（下稱系爭執行
      筆錄）所載協議為兩造所親自簽名。
    (二)系爭土地內如附圖所示之斜線部分面積0.3937公頃土地，
      迄今仍為原告所占用。
    (三)系爭土地即重測前網紗段549 地號土地（面積：13,536.5
      平方公尺。地目：旱。使用分區：山坡地保育區。使用地
      類別：農牧用地），為被告單獨所有，有土地登記謄本、
      地籍圖謄本各1 份附卷可稽。
四、得心證之理由：
    本件兩造所爭執之處，應在於：(一)原告所主張兩造間之協議
    是否真實？(二)若協議屬實，則原告之請求有無理由？茲分別
    說明如下：
    (一)原告所主張兩造間之協議是否真實？
      1.依原告所提出之系爭執行筆錄影本所載，確有原告主張
        之協議存在，並據原告提出與系爭執行筆錄有關之簽呈
        、執行處通知、執行命令、作為執行名義之本院85年度
        訴字第956 號民事判決及其附圖（即本判決之附圖）等
        資料影本，其原本或正本理應附於該執行卷宗，雖相關
        卷宗均已逾保存年限而銷燬，有本院調卷單在卷可憑，
        但觀諸上開資料影本，合於公文書之程式及意旨，被告
        亦自認系爭執行筆錄所載協議係經其本人簽名，依民事
        訴訟法第355 條第1 項及第358 條第1 項規定，應推定
        為真正。
      2.依證人即製作系爭執行筆錄等相關文件之書記官甲○○
        於本院結證稱：當時情形，在伊印象中，在協調和解的
        過程當中，雙方都有同意，在現場都會進行言語溝通，
        有一個結果後，再記載在執行筆錄上，且系爭執行筆錄
        寫得很清楚，有關於補償的金額，也有談及要到代書那
        裡另外寫一個正式的書面，當時和解的條件，應該雙方
        都有瞭解且同意才簽名；系爭執行筆錄確係伊簽名製作
        等語屬實（見本院卷第42頁正背面）。上開證人為執行
        公務之人，與兩造並無利害關係，且於民事執行程序中
        促成當事人和解，洵屬常態，難認其有干冒刑責而偏袒
        一方之情，其證詞堪信屬實。至被告就證人所述僅表示
        「這很久的事情，伊不記得了」，未敢明示否認。
      3.況被告於協議前已取得原告應交還如附圖所示斜線部分
        面積0.3937公頃土地之確定判決，並據以聲請強制執行
        在案，若無上開協議存在，顯無不予強制執行取回原告
        所占用土地之理，益徵上開協議確經兩造合意無訛，而
        屬真實。如今被告空言否認，應係事後反悔之詞，不足
        採憑。
    (二)協議屬實，然原告之請求有無理由？
      1.按89年1 月26日修正前之農業發展條例第30條前段規定
        ：「每宗耕地不得分割及移轉為共有。」嗣於89年1 月
        26日修正公布全文77條，第16條即修正為：「每宗耕地
        分割後每人所有面積未達0.25公頃者，不得分割……」
        而兩造所約定分割、移轉之耕地面積達0.3937公頃，已
        不受耕地分割之法令限制，堪認兩造協議關於將來可以
        分割登記時，將土地無條件登記為原告所有之停止條件
        成就，發生效力。原告雖誤認上開法律係92年2 月7 日
        修正公布，但不影響現在停止條件已成就之結論。
      2.惟「單獨所有土地之特定部分買受人，除出賣人有不能
        將該部分分割後移轉登記與買受人之情形外，不得請求
        出賣人移轉登記按該部分計算之土地應有部分，而與原
        所有人共有該土地。」最高法院著有75年台上字第404
        號判例可按。單獨所有權人，有處分特定部分之權利。
        苟契約雙方係約定讓與特定部分，受讓人即無變更契約
        內容，改請求移轉應有部分而形成新共有關係之權利（
        最高法院84年度台上字第1833號裁判要旨參照）。本件
        兩造協議既係約定分割、移轉被告單獨所有之系爭土地
        內如附圖所示斜線部分面積0.3937公頃之特定部分，且
        原告並未提出被告有何不能將該部分分割後移轉登記之
        情形，揆諸上開判例見解，原告逕請求被告移轉登記按
        該部分計算之土地應有部分，而與被告共有系爭土地，
        即為無理由。就此一問題，本院於送達原告之言詞辯論
        通知書上曾註明「請原告補陳訴之聲明與所舉契約內容
        之關係」等語，有本院送達證書1 紙在卷可證（見本院
        卷第18頁），並非未行使闡明權，附予說明。
五、綜上所述，原告依兩造間協議之法律關係，請求被告將系爭
    土地之應有部分27073 分之7874移轉登記與原告，為無理由
    ，應予駁回。其假執行之聲請失所附麗，併予駁回。
六、至兩造其餘之攻擊或防禦方法及未經援用之證據，經本院斟
    酌後，認為均對本判決結果不生影響，自無逐一詳予論駁之
    必要，併此敘明。
七、訴訟費用負擔之依據：民事訴訟法第78條。
中    華    民    國    99    年    6     月    22    日
                  民事第二庭    法  官  蔡嘉裕
正本係照原本作成。
如不服本判決，應於收受送達後20日內，向本院提出上訴狀（須
按他造當事人之人數附繕本）。
中    華    民    國    99    年    6     月    22    日
                                書記官  蘇小雅

司法院資訊處製作；財團法人民間司法改革基金會備份。
